【裁判字號】    96,訴,2
【裁判日期】    970118
【裁判案由】    恐嚇取財等
【裁判全文】
臺灣板橋地方法院刑事判決                 96年度訴字第2號
公  訴  人  臺灣板橋地方法院檢察署檢察官
被      告  丁○○
            乙○○
上  一  人
選任辯護人  張玉希律師
被      告  甲○○
選任辯護人  丁福慶律師
            陳智勇律師
被      告  己○○
指定辯護人  本院公設辯護人庚○○
上列被告等因強盜等案件，經檢察官提起公訴（九十五年度偵字
第三二三九號），暨移送併辦（九十五年度偵字第七八四一號）
，本院判決如下：
    主  文
丁○○竊盜，處有期徒刑陸月，如易科罰金，以銀元佰元折算
壹日，減為有期徒刑月，如易科罰金，以銀元佰元折算壹日
。
乙○○連續意圖為自己不法之所有，結夥三人以上，以強暴至使
不能抗拒，而取他人之物，處有期徒刑玖年。
甲○○意圖為自己不法之所有，結夥三人以上，以強暴至使不能
抗拒，而使人交付財物，未遂，處有期徒刑肆年。
己○○意圖為自己不法之所有，結夥三人以上，以強暴至使不能
抗拒，而使人交付財物，未遂，處有期徒刑年捌月。
    事  實
一、緣甲○○因於民國九十四年十二月間經乙○○告知其所屬集
    團成員專門在處理抓取竊盜犯再向其索賠之事，甲○○遂伺
    機找尋被竊機會以求索賠，於九十五年二月八日上午五時五
    十分之前，甲○○將其所有之車號7A-7101 號自小客車停放
    在桃園縣龜山鄉○○路一九一號前，並坐於駕駛座上佯裝熟
    睡，且不將車門上鎖，而將一個皮包放置於副駕駛座。適丁○○於同日上午五時五十分許行經該處，發現甲○○在車內
    狀似睡著，見有機可乘，竟基於意圖為自己不法所有之竊盜
    犯意，徒手打開未上鎖之副駕駛座旁車門，竊取甲○○置於
    該自小客車副駕駛座之皮包一個（內有行動電話說明書一份
    ），得手後並隨即坐上其所有之車號ZV-9323 號自用小客車
    逃逸。
二、甲○○在發現遭丁○○竊盜後，隨即記下丁○○所駕自小客
    車之車號，沿路尾隨在後，並以其所使用之門號0000000000
    號行動電話撥打門號0000000000號行動電話，通知乙○○所
    屬集團成員即不詳真實姓名年籍綽號「豐正」之成年男子，
    關於遭丁○○竊盜一事及丁○○所駕車輛及行駛路徑，綽號
    「豐正」之男子復行以電話通知乙○○，乙○○遂邀集五名
    真實姓名年籍不詳之成年男子，分乘車號EX-0098號自小客
    車等三輛汽車，依甲○○所轉述之資料，追查行竊者之下落
    ，嗣乙○○及該五名真實姓名年籍不詳之成年男子，於九十
    五年二月八日上午六時五分許，在臺北縣土城市○○路○段
    二號前，發現丙○○駕駛與丁○○所駕車輛同車型之黑色鈴
    木牌車號8263-GW號自小客車，因誤認丙○○即係行竊甲○○財物者，竟基於共同意圖為自己不法所有之強盜犯意聯絡
    ，以上開三台自小客車前後包夾車號8263-GW號自小客車之
    方式，阻止丙○○離去，而其中三名不詳真實姓名年籍之成
    年男子在下車後，走近丙○○所駕車輛駕駛座旁要求其下車
    ，在丙○○開啟車門時，即將之自上開自小客車上強行拉出
    車外加以毆打，再將丙○○強押至上開其中一輛自小客車上
    ，命令丙○○將頭低下，而往臺北縣土城市南天母山區駛去
    ，途中並質問丙○○偷東西打算如何處理，以此強暴方法，
    至使丙○○不能抗拒，而強行自丙○○身上取走其所有之皮
    包一個（內裝有新臺幣【下同】四千元），嗣上開自小客車
    駛至臺北縣土城市南天母山區某處停下後，復由乙○○一再
    逼問丙○○偷東西該如何賠償，當丙○○否認時，即由前開
    三名押丙○○上車之成年男子毆打丙○○，隨後因乙○○等
    人發現抓錯人，始以車號EX-0098號自小客車將丙○○載回
    臺北縣土城市○○路及中華路口釋放，並歸還丙○○所有之
    上開皮包，惟經丙○○查看後發現皮包內僅有一千元，而丙○○則受有頸部擦挫傷、右胸壁擦挫傷、左耳挫傷、背部擦
    挫傷、右手挫傷之傷害。
三、又甲○○於追躡丁○○所駕自小客車約三十分鐘後，於途中
    跟丟不見丁○○所駕自小客車蹤跡，嗣甲○○四下尋找後，
    於同日上午七時許，發現丁○○所駕駛之車號ZV-9323 號自
    用小客車停放在臺北縣土城市○○路之早餐店旁，遂立即通
    知綽號「豐正」之男子轉知乙○○等人前來，乙○○承前強
    盜之概括犯意，與甲○○及綽號「豐正」等三、四名不詳真
    實姓名之成年男子，復基於共同意圖為自己不法所有之強盜
    犯意聯絡，在車號ZV-9323 號自小客車停放處附近等待丁○○上車後，開車跟隨在後，其後在臺北縣土城市○○路九六
    號前，以二台自小客車前後包夾丁○○所駕駛上開自小客車
    之方式，阻止丁○○離去，藉口丁○○竊取財物，將丁○○
    自上開自小客車上強行拉出車外加以毆打，再將丁○○強押
    至甲○○所駕駛之車號7A-7101 號自小客車上，以外套蓋住
    丁○○頭部，並命令丁○○將頭低下，而往臺北縣土城市承
    天禪寺山區駛去，嗣上開自小客車駛至臺北縣土城市○○路
    六七之二號前路邊某處停下後，乙○○對丁○○恫稱：今天
    被我們抓到，算你倒楣，至少要拿一百萬元出來解決，否則
    將推你下山等語，復命其中二名不詳姓名之男子毆打丁○○
    ，丁○○因之受有前胸十八公分乘以十公分紅腫及右後背八
    公分乘以五公分紅腫之傷害，以此強暴方法，至使丁○○不
    能抗拒，而應允當日要拿出賠償金五十萬元及簽立面額三十
    萬元之本票。在雙方談妥條件後，乙○○等人因欲吃飯解饑
    ，另方面要命丁○○籌措現金五十萬元，遂將丁○○帶往臺
    北縣土城市○○路一四九號清廉飲茶館，丁○○因之以電話
    與其姊夫辛○○聯絡籌款事宜，告知辛○○要備妥五十萬元
    現金及本票，手邊有多少錢就拿多少。而己○○因於同日上
    午九時許與乙○○電話聯繫時得知此事，遂亦趕赴清廉飲茶
    館會合，席間因丁○○已與其姊夫辛○○談妥付款事宜，己○○遂與乙○○等人基於強盜之共同犯意聯絡，依照乙○○
    之指示，與甲○○一起陪同丁○○前往臺北縣板橋市林家花
    園附近，向其姊夫辛○○取款。嗣因辛○○查覺丁○○在電
    話中之語氣有異，報警處理，經警方於同日上午十一時五十
    分許，會同辛○○前往約定交款地點即臺北縣板橋市○○街
    與光華街口時，查獲甲○○駕駛車號7A-7101 號自小客車搭
    載己○○、丁○○在該地等候，始循線查獲上情，丁○○因
    之未交付任何款項予乙○○等人，渠等之強盜犯行致未得逞
    。
四、案經臺北縣政府警察局板橋分局報告臺灣板橋地方法院檢察
    署檢察官偵查起訴，暨移送併辦。
    理  由
壹、被告丁○○涉犯竊盜部分：
一、訊據被告丁○○矢口否認有何竊盜犯行，辯稱：伊於前揭時
    地路過該地時，在人行道上撿到那個包包，可能係在伊之前
    先被人偷了丟在車邊，包包裡面什麼東西都沒有，沒有證件
    ，也沒有錢，只有一本行動電話的說明書，伊是被他們設計
    的云云。然查，前揭事實，業據被害人即同案被告甲○○在
    警詢時指述綦詳，並有贓物認領保管單一紙在卷可稽。被告
    丁○○雖以前揭情詞置辯，然徵諸常情，一般竊嫌在竊得財
    物後，必係迅即逃離現場，以免遭人發現行跡，原則上並不
    會在行竊現場即檢視所竊得財物之內容，況本案被害人同時
    亦在遭行竊之汽車上，被害人隨時有醒來之可能，竊嫌更不
    可能甘冒此種風險，在所行竊之車旁即檢視竊得財物之內容
    ，嗣發現係無價值之物，隨即丟棄在車旁，是以該只皮包若
    係他人竊取後所丟棄，實無可能會將之丟棄在所行竊車輛之
    車旁，故被告丁○○前揭辯解，顯與常情相悖，不足採信。
    再者，依被害人甲○○在警詢時之供述及其後之行徑，固堪
    認被害人甲○○在誘使被告丁○○行竊，然被告丁○○行竊
    與否，既係本於其自由意志，尚難因此而解免其應負之罪責
    ，且被害人甲○○既欲誘使竊嫌行竊，應不致將上開皮包丟
    置於人行道上，讓人得以隨意拾得，否則視線上稍不注意即
    會錯失跟竊嫌之機會，是被告丁○○前開辯解，亦不足採
    。至被害人甲○○雖陳稱：伊皮包內放有八千元，那是伊於
    九十五年二月七日向戊○○借得一萬元，再一起吃飯後所花
    費剩餘之款項云云；而證人戊○○在本院審理時雖證述：伊
    不算是借錢給甲○○，伊是包紅包給他，那時是農曆過年期
    間，大概初四、初五晚上，伊到桃園中正路友人家打麻將，
    身上有一萬五、六千元，後來甲○○打電話給伊說有急用，
    要向伊借一萬五、六千元，伊於同日晚上九點多，就跟他相
    約在桃園見面，伊想說是在過年期間，且也沒有那麼多錢，
    就包了大約一萬元到一萬二千元的紅包給甲○○，後來我們
    在桃園吃飯、喝酒到晚上十一、二時左右，是甲○○去結帳
    的，分開後伊又回到伊友人家去打麻將云云，然依證人戊○○所述既係包紅包予甲○○，二人間應認知係屬贈與，何以
    甲○○尚供稱係屬借款，誠屬可疑；且甲○○既係缺錢急用
    ，而將戊○○自牌桌上約出來借款，何以甲○○花費高達二
    千至四千元左右（戊○○稱包了一萬元至一萬二千元之紅包
    ）之費用與戊○○喝酒、吃飯，且費時約二個多鐘頭，實與
    常情相悖，是證人戊○○之前開證詞誠難採信。且依甲○○
    所使用之0000000000號行動電話通聯紀錄顯示，於九十五年
    二月八日零時一分二十七秒起至一時五十三分甲○○所使用
    上開行動電話基地台位置係在臺北縣土城市○○路一段、臺
    北縣板橋市○○路○段（見偵字第七八四一號卷第一三一頁
    至一三三頁），顯見甲○○於九十五年二月七日晚上十一、
    二時並不在桃園縣桃園市○○路，況九十五年二月七日係農
    曆正月十日星期三，早已開工，並未放假，益足見證人戊○○前開證詞顯係附和甲○○之詞，不足採信。從而，既無積
    極證據足資證明被害人甲○○在上開遭竊之皮包內確實置有
    八千元等情，應認被告丁○○供述上開皮包內僅有行動電話
    說明書一本，堪予採信。是被告丁○○前開辯解，顯係事後
    避就卸責之詞，委不足採，事證明確，被告丁○○前開竊盜
    犯行，堪予認定，應予依法論科。
貳、被告乙○○涉犯加重強盜丙○○部分：
一、訊據被告乙○○在本院審理時矢口否認有何強盜丙○○之犯
    行，辯稱：伊於九十五年二月八日沒有碰到丙○○，也沒有
    把他攔下帶到上山，亦沒有打他、剝奪他的行動自由，伊根
    本不認識他，且丙○○說伊以前頭髮捲捲的，但伊頭髮十幾
    年來都是直的，且伊的體格十幾年來也沒有變，不是瘦瘦的
    云云。然查，前開事實，業據證人即被害人丙○○在本院審
    理時證稱：九十五年二月八日上午六時許，伊要去上班開車
    到土城市○○路口時，伊本來要往中央路走，結果有一輛車
    插過來擋在伊車子前面，車上有三個年輕人下來，過來敲伊
    車窗玻璃，叫伊下車，伊本來以為是伊跟人家有擦撞糾紛，
    就一直說對不起，結果伊就被拉下來毆打，並把伊拖到他們
    的車上，伊當時坐在後座中間，另外兩個人包夾伊，叫伊頭
    低低，車子就一直往前開，因為伊頭低低的到底開到哪裡伊
    也不清楚，而在途中，他們就問伊有沒有帶皮包或電話，伊
    沒帶電話有帶皮包，但騙他們沒有帶皮包，結果他們從伊身
    上搜到皮包，就又打伊，後來到一個半山腰處停下車來，除
    了原先那三個年輕人外，還有三、四個三、四十歲的男子，
    其中一人說伊偷他的金鍊子，伊說伊沒有，他就叫那三個年
    輕人打伊，伊只要說沒有，就一直被打，但他就一直說伊有
    偷，伊就說伊真的沒有那要怎麼辦，他就沒有說話，後來伊
    聽到另外二個三、四十歲的人跑去跟這個逼問伊的人說好像
    認錯人了，後來那三個年輕人和未跟伊說話的其中一個三、
    四十歲的人就開車載伊回到土城市○○路那邊開伊的車，在
    伊下車後，他們的車子往前開時，伊有記下車號是EX-0098
    號，是NISSAN的車，他們押住伊時，有把伊的車子開到中華
    路的路邊，他們在中華路叫伊下車，把車鑰匙和皮包還伊，
    伊皮包內原本有四千一百多元，其中一百多元買了早餐，應
    該還有四張壹仟元的鈔票，但他們還給伊皮包時，裡面只剩
    下一張壹仟元。又伊於九十五年三月十四日去警局指認嫌犯
    ，警察拿了四、五張照片一張一張翻給伊看，伊一眼就有由
    照片中指認出乙○○，伊在警局的指認並沒有錯，因為從頭
    到尾除了押伊的三個年輕人外，只有乙○○跟伊說話，乙○○就是在半山腰上逼問伊偷鍊子的人，但伊覺得照片中的乙○○比較瘦，且那時乙○○的頭髮是捲捲的，而庭上的乙○○除了現在比較胖外，五官、身高、體型都和跟伊講話的人
    很像等語，並有板橋中興醫院診斷證明書一紙附卷可稽。而
    觀諸本案在警局時所提示予證人丙○○辨識之被告乙○○之
    相片（見偵字第七八四一號卷第三四頁）係於破獲如事實欄
    一、(三)所載被害人丁○○一案即九十五年二月間所攝，與本
    案案發時間相近，被告乙○○之髮型確實有微捲，又該張照
    片雖屬黑白影印者，然可清楚辨識出被告乙○○之五官容貌
    ，且證人丙○○為上開指認時，詎案發時間僅約一個月，記
    憶自最為清晰，而在本院審理時之指認已時隔一年又九月，
    而關於身材是否稍胖一節，會受到穿著、彼此熟識度等因素
    之影響，誠屬主觀感受，是證人丙○○之上開指認應無誤認
    之可能。再參以被害人丙○○遭強押之地點在臺北縣土城市
    ，與後述被害人丁○○遭強押之時間、地點相近，且被害人
    丙○○所駕車輛又與丁○○所駕車型相同，車號又均有「2
    」、「3」，有車籍查詢資料二紙在卷可稽，而關於逼問被
    害人丙○○之內容又係關於行竊之事，且被害人丙○○並有
    聽到犯嫌稱抓錯人了等語，綜上觀之，堪認被害人丙○○一
    案實與後述丁○○一案有其關連性，而被害人丙○○並清楚
    指認出被告乙○○涉案，是被告乙○○涉有前開犯行堪以認
    定。
二、且按刑事實務上之對人指認，乃犯罪後，經由被害人、共犯
    或目擊之第三人，指證並確認犯罪嫌疑人之證據方法。現行
    刑事訴訟法並無關於指認程序之規定，如何由證人正確指認
    犯罪嫌疑人，自應依個案之具體情形為適當之處理，法務部
    及司法警察主管機關對於指認程序所訂頒之相關要領規範，
    或學者發表之指認原則，無非提供辦案人員參考之資料，故
    證人之指認程序與相關要領規範不盡相符時，尚難謂係違反
    法律位階之「法定程序」，遑論學者個人發表之指認原則。
    況指認之程序，固須注重人權之保障，亦需兼顧真實之發現
    ，確保社會正義實現之基本目的。如證人於審判中，已依人
    證之調查程序，陳述其出於親身經歷之見聞所為指認，並依
    法踐行詰問之程序後，綜合證人於案發時停留之時間及所處
    之環境，足資認定其確能對被告觀察明白，認知被告行為之
    內容，該事後依憑個人之知覺及記憶所為之指認客觀可信，
    並非出於不當之暗示，亦未違悖通常一般日常生活經驗之定
    則或論理法則，又非單以證人之指認為被告論罪之唯一依據
    時，自不得僅因證人之指認程序與相關要領規範或其他學者
    個人之見解未盡相符，遽認其無證據能力；苟證人於警詢或
    偵查中所為之指認陳述，與審判中不符時，亦應審酌其先前
    之供述，是否符合刑事訴訟法第一百五十九條之二、之三或
    之五所規定得為證據之情形，以定其取捨，方符採證法則（
    最高法院九十四年度臺上字第三三０七號判決可資參照），
    而參諸前開說明可知，本案證人丙○○之指認確屬客觀可信
    ，並非出於不當之暗示，亦未違悖通常一般日常生活經驗之
    定則或論理法則，又非單以證人之指認為被告乙○○論罪之
    唯一依據，是辯護人猶以本案指認程序於法不合云云置辯，
    自不足採。
三、復按刑法上之恐嚇取財罪，係以將來之惡害恫嚇被害人使其
    交付財物為要件，若當場施以強暴脅迫達於不能抗拒程度，
    即係強盜行為，不能論以恐嚇罪名；又強盜罪係以強暴、脅
    迫或他法，使人不能抗拒而取其財物或使其交付為構成要件
    。恐嚇罪係以威嚇手段，使人畏懼而交付所有物，其交付與
    否，被害人尚有意思之自由者，為構成要件。故以脅迫行為
    使人交付所有物，有時雖近似恐嚇，若被害人已喪失意思自
    由時，即已達於強盜之程度，至加暴行於被害人使之不能抗
    拒而強取財物者，其應成立強盜罪，更不待言（最高法院六
    十五年臺上字第一二一二號、二十一年上字第一一一五號著
    有判例意旨可資參照）；至所謂強暴脅迫手段，祇須抑壓被
    害人之抗拒，足以喪失其意思自由為已足，縱令被害人實際
    並無抗拒行為，仍於強盜罪之成立，不生影響（最高法院六
    十四年臺上字第一一六五號、二十年非字第八四號著有判例
    意旨亦資參照）；又按共同正犯間，非僅就其自己實施之行
    為負其責任，並在犯意聯絡之範圍內，對於他共同正犯所實
    施之行為，亦應共同負責（最高法院三十二年度上字第一九
    ０五號判例意旨亦資參照）。查本件被告乙○○與其共犯倚
    仗人多勢眾，強行將被害人丙○○自所駕自小客車拉出車外
    加以毆打，復將之押上渠等所駕駛之車輛駛至偏僻山區，並
    在車上強行取走被害人丙○○內裝有四千元之皮包，嗣後所
    歸還之皮包內僅裝有一千元，觀諸上情，渠等之行為在客觀
    上足認對於被害人丙○○身體及自由確有侵害行為，且以渠
    等在人數上之優勢，堪認所施之強暴行為，在客觀狀況下已
    足使一般人喪失意思自由而達於不能抗拒之程度，縱令被害
    人實際上並無抗拒行為，仍於強盜罪之成立，不生影響，而
    被告乙○○所參與者雖僅係後階段質問被害人丙○○就行竊
    部分該如何賠償，然被告乙○○與其共犯強押被害人之目的
    既本係在取得被害人之財物或使之交付財物，是被告乙○○
    對於他共同正犯所實施之行為，自應共同負責。
四、綜上所述，被告乙○○前開辯解，委不足採，其上開行為自
    與恐嚇取財罪之構成要件有間，而該當於強盜罪甚明，是事
    證明確，被告乙○○該部分加重強盜犯行，堪予認定，應予
    依法論科。
、被告乙○○、甲○○、己○○涉犯加重強盜丁○○未遂部分
    ：
一、訊據被告乙○○、甲○○、己○○矢口否認有何強盜未遂犯
    行，被告乙○○辯稱：事實上伊沒有打丁○○，也沒有恐嚇
    他，丁○○是怎麼被抓到山上的伊沒有看到，也不清楚，是
    「林豐正」通知伊說甲○○的皮包在龜山那邊被人家偷了，
    有跟隨小偷到土城市○○路這邊，而甲○○對於土城的路不
    熟，希望伊去協助，伊過去與甲○○會面時，他說小偷的車
    子就在前面，不知道車子裡有多少人，伊就先下車過去看，
    過了一會兒，丁○○上車把車子開走，甲○○就跟「林豐正
    」開車追丁○○，伊因為下車所以沒有跟上，就沿路跟著，
    但過程伊都沒有看到，過了約二十分鐘，甲○○才下來載伊
    ，甲○○說這個情形與伊在桃園跟子○○發生車禍的情形一
    樣，希望伊上山幫他們講看看，看丁○○和子○○是否是竊
    盜集團同夥的，伊上山後沒有打丁○○，也沒有不讓他走，
    伊上山後看到「林豐正」和丁○○在交談，伊過去只有問丁○○有無偷皮包，他沒有承認，伊有問他是否認識子○○，
    他承認認識子○○，伊並沒有叫丁○○要簽三十萬元的本票
    並支付現金五十萬元，伊在清廉茶館也沒有叫丁○○要籌措
    現金五十萬元云云；被告甲○○辯稱：因為伊抓到丁○○時
    ，剛好在他家附近，他說不要在那邊鬧說他是小偷，他之後
    還要做人，他主動要坐上伊的車，伊沒有強押他上車，到石
    門路那邊也是他自己下車的，伊發現丁○○後，並沒有毆打
    他，我們上山後也沒有毆打丁○○，也沒有說如果不拿出一
    百萬元要把他推下山，伊只有跟他說叫他把偷伊的八千元還
    給伊，丁○○也沒有簽本票給伊，伊我不知道為何他會去跟
    他姊夫籌措五十萬元，丁○○沒有還伊錢，所以伊要把他送
    到板橋分局，到半路時，丁○○說他姊夫住在板橋分局旁邊
    ，說他要打電話跟他姊夫借借看，他說客家話伊都聽不懂，
    他說他姊夫答應了，叫伊載他過去云云；被告己○○辯稱：
    伊在貢寮工作受僱於乙○○，每天都要打電話給乙○○，因
    伊要告訴他工地工人的事情，當天是乙○○叫伊過去清廉茶
    館吃飯，伊過去後就看到他們一群人在那邊吃飯，乙○○說
    等一下要去派出所，叫伊跟著一起過去，伊想乙○○叫伊過
    去伊就一起過去，伊在清廉茶館是有說怎麼那麼好，那麼早
    就在吃飯，並不是說怎麼能夠抓到丁○○，後來到林家花園
    ，是由甲○○開車，伊在後座躺著睡覺，是甲○○和丁○○
    下車，中間有發生什麼過程伊不知道，後來警察叫甲○○下
    車，伊才跟著下車看看發生什麼事云云。
二、然查：
  (一)前揭事實，業據被害人即同案被告丁○○在本院審理時證述
    綦詳，其證稱：於九十五年二月八日快七點時，伊在早餐店
    用過早餐後，開車要回中央路，在經過裕生路時，前後有兩
    輛車包夾伊，下車開伊車門，把伊拉下車，拿外套蓋住伊頭
    部，強押伊到他們的車上，當時開車的是甲○○，車上還有
    三個年輕人，伊坐在後座中間，兩邊有人夾著伊，要伊頭低
    低的，只要伊講話就打伊，他們把車往承天禪寺的深山方向
    開去，後來車子停在一個斜坡上，旁邊是懸崖，他們把伊頭
    上的外套拿下來，後面二個年輕人下車，乙○○就上車要求
    伊拿出一百萬元，甲○○則趴在副駕駛座上聽我們講話，乙○○說今天至少要拿到五十萬元現金，另外五十萬元簽票，
    伊說伊沒有辦法，乙○○就下車，叫二個年輕人上來打伊，
    打到伊受不了，伊就叫乙○○再來談，問十萬元可以嗎，但
    乙○○說他有三組人馬，分別在台北縣市和桃園，今天若拿
    出現金五十萬元，本票就可以少簽一點，如果伊不處理，就
    要連人帶車把伊推下懸崖，後來伊答應當天付現金五十萬元
    ，另簽立本票三十萬元，他們就帶伊去清廉飲茶館吃飯，叫
    伊打電話籌錢，伊就打公用電話給伊姊夫辛○○，用客家話
    跟伊姊夫說要準備現金五十萬元，還要簽本票，伊姊夫說他
    沒有那麼多錢，伊說有多少拿多少，伊打電話時他們有人跟
    著伊，伊並無機會離開，又己○○是在茶館才到的，他到茶
    館時，還說怎麼有那麼好的事，在哪裡抓到的，後來甲○○
    、己○○和伊就坐車下山去林家花園那邊拿錢，警察就抓到
    他們了等語。又證人辛○○在本院審理時證稱：九十五年二
    月八日上午九時許，伊有接到丁○○打來的電話，因為收訊
    不好，斷斷續續接到好幾通，丁○○電話中口氣很急，講話
    不是很正常，話講一講會吞口水，或會喘氣，他跟伊說他被
    人押到山上去，在山上被人家打，叫伊準備現金幾十萬元，
    還說要開本票，伊現在記不清楚數額是多少，至於原因伊問
    他，他也沒說，而伊平常只有三、四萬元在身上，就跟他說
    伊身上沒有那麼多錢，他說先過來談再講，我們在電話中是
    用客家話，有時用國語，後來伊打電話跟他太太求證，他太
    太不清楚他人在哪裡，伊就打電話報警。因對方約在林家花
    園門口拿錢，警察叫伊先出去確定丁○○有在車上，他們後
    面騎摩托車再跟上來等語；在偵查中並證稱：丁○○是在當
    日上午九時三十分許，打電話到伊家裡，說他出事情要伊幫
    他準備五十萬元現金及本票等語。另證人即查獲本案之員警
    丑○○在本院審理時證稱：當日伊係擔任十至十二時巡邏警
    網，接到民眾辛○○報案稱有擄人勒贖案件，後來伊就陪同
    辛○○立即到林家花園對面處理，到場時丁○○、己○○坐
    在汽車後座，甲○○在駕駛座，當時丁○○滿臉驚恐，另二
    人沒什麼表情，我們就請他們出示身分證盤查身分控制現場
    後，就把全部的人帶回警局製作筆錄等語。且被害人丁○○
    當日因遭毆打受有胸部紅腫十八Ｘ十公分、背後紅腫八Ｘ五
    公分之傷勢，亦有診斷證明書一紙附卷可稽。再依被告乙○○在警詢時供述：丁○○所駕駛之自小客車係由伊移至臺北
    縣土城市○○路路邊停放，因當時車鑰匙在車上等語，徵諸
    常情，被害人丁○○在臺北縣土城市○○路九六號前若係自
    願坐上被告甲○○所駕駛之車輛，何以未將其自身所駕駛之
    自小客車移置至適當處所停放，並鎖上車門取下車鑰匙後，
    再隨被告甲○○等人上山談判，顯見被害人丁○○在遭被告
    甲○○等人攔下時，其自由意志已受到壓制而達於不能抗拒
    之程度，況縱認係丁○○為竊盜之現行犯，然在逮捕後應逕
    行解送至警局，而非強押帶往山區，以私刑要求賠償。復參
    以被告甲○○在警詢時供稱：伊於九十四年十二月間與乙○○聊天時，有聽他說專門在處理竊盜理賠案件，後來伊遭丁○○竊盜後，就立即跟乙○○聯絡等語，且由被告甲○○等
    人在前揭時、地攔下被害人丁○○時，已控制住被害人丁○○後，竟未立即要求被害人丁○○返還所竊取之皮包，反將
    被害人丁○○押上被告甲○○所駕自小客車，此由被告甲○○遭竊之皮包在渠等為警查獲時尚留置在被害人丁○○所駕
    駛之自小客車副駕駛座可知，顯見被告甲○○、乙○○等人
    對被害人丁○○施強暴之目的即在於取得他人之財物或使之
    交付財物。參諸前開說明，被告甲○○、乙○○等人所施之
    上開強暴行為，在客觀狀況下已足使一般人喪失意思自由而
    達於不能抗拒之程度，縱令被害人丁○○實際上並無抗拒行
    為，仍於強盜罪之成立，不生影響，是渠等之上開行為自與
    恐嚇取財罪之構成要件有間，自已該當於強盜罪甚明。
  (二)又被告己○○在本院審理時雖以證人身分證稱：案發當日因
    伊在貢寮核四廠的工作過年後要開工，一些工人沒有來，公
    司問伊說為何工人沒有來，伊於當日八、九時許就打電話問
    伊雇主乙○○說工人都沒有來，怎麼辦，乙○○說他在土城
    清廉飲茶館喝酒，叫伊過去再說，所以伊就過去了，伊開了
    約一個鐘頭的車程在十時許到達該地，看到一桌人在吃飯，
    其中也包括丁○○，那時他剛好從櫃台走到座位上，他好像
    沒有吃東西，伊以為他和乙○○是朋友，否則不是朋友怎麼
    會在同一桌吃飯，在吃飯過程中，大家都在講生意上的事，
    那些人是乙○○的朋友，他們在講什麼伊也聽不懂，伊當時
    也只有跟乙○○說話，後來吃完飯後，大家就走了，乙○○
    也沒有跟伊講工作上的事，伊就自己開車下山，甲○○載丁○○和二個年輕人離開，到了海山高工後伊把自己的車子停
    在路邊，甲○○叫伊一起去板橋的派出所，伊就坐上甲○○
    的車子，另外兩個年輕人伊不知道他們到哪裡當時由甲○○
    開車，伊坐前座，丁○○坐後座，伊在車上並沒有跟甲○○
    交談，都半睡半醒，伊是有跟丁○○說年紀那麼大，怎麼在
    當小偷，甲○○是乙○○的朋友，伊本來不認識他，也不知
    道他的名字，當天在清廉茶館吃飯時才認識他，到達林家花
    園後，丁○○看到他姊夫在巷口，下車去跟他交談，伊和甲○○都一直留在車上，後來警員過來到車邊，說有人報案，
    把我們叫下車，而到達林家花園之前，伊不知道丁○○的姊
    夫辛○○也會到，伊只知道甲○○說要去派出所，在清廉飲
    茶館時，乙○○有跟伊說他的朋友東西被丁○○偷了，伊也
    不知道是哪個朋友的東西被偷，而為何丁○○這個小偷會跟
    我們一起吃飯、喝茶我當時沒有想那麼多云云；惟被告甲○○則供稱：乙○○有跟己○○介紹伊說伊是阿文，吃飯時大
    家講些輕鬆的話題，說過年去哪裡玩，去哪裡吃飯，最近過
    的怎麼樣，生意上的事，後來伊、乙○○和「豐正」在山上
    討論後決定丁○○不還伊錢，不要耽誤大家時間就把他送分
    局，下山時伊和己○○、丁○○坐一台車，由伊開伊自己的
    車，伊不知道己○○是怎麼上山的，伊是順便載己○○下山
    ，他說下山就好沒有說要到哪裡。又己○○有說要回家，但
    伊在趕時間，因為伊在開車怕丁○○跑掉，就麻煩己○○陪
    伊到板橋分局把丁○○送到分局就可以了，所以己○○同意
    陪伊到板橋分局，丁○○和己○○當時都是坐後座，在快下
    山時，丁○○說他姊夫住在板橋分局附近的林家花園，可不
    可以讓他打一下電話，讓他向他姊夫借錢還伊錢，不要把他
    送分局，在車上丁○○打電話給他姊夫時，己○○知道要丁○○找他姊夫借錢，己○○還說不要理他那麼多，直接把他
    送分局就好了，後來丁○○下車時，伊和己○○在車上聊天
    云云；另被告乙○○在本院審理時則供稱：案發當日己○○
    打電話問伊在哪裡，伊跟他說我在茶館，他說核四開工沒有
    看到師傅，叫伊能不能去核四廠處理，伊說伊現在走不開，
    叫他過來跟伊報告並研究如何叫師傅，己○○到茶館後，
    伊有簡單的跟他講一下核四的事，己○○說怎麼那麼好，那
    麼早就來這邊吃飯，伊就跟他說我朋友阿文的東西被丁○○
    偷了，因為肚子餓了才在這邊吃飯，己○○到的時候，還在
    陸陸續續上菜，己○○應該知道被偷東西的人和小偷都在茶
    館裡，後來甲○○自己開車下山，伊不知道甲○○載哪些人
    ，己○○自己也開一台，伊和「林豐正」及其朋友還留在茶
    館，其他人都離開了，在茶館時，甲○○跟伊說丁○○已經
    跟他姊夫聯絡好，看是要還他錢，還是送他去警局，己○○
    要陪甲○○去，己○○有說他要先回去，要去我家，甲○○
    問伊說可不可以叫己○○陪他去，伊說叫他去跟己○○直接
    講就可以了，至於己○○有無坐上甲○○的車，伊不知道，
    因為伊在茶館裡沒有看到，但是伊知道己○○自己有開壹台
    車上來云云。參互以觀，渠三人之供述情節彼此歧異、避重
    就輕，顯係為規避、迴護彼此之刑責，且被告己○○既係為
    工作上的事到清廉飲茶館去找被告乙○○，何以到場後工作
    上的事完全未加處理，而花費約一個多鐘頭之車程趕往該地
    吃飯，顯見被告己○○並非單為工作之事前往清廉飲茶館，
    否則何以在電話中無法交待處理工作上之事務。再者，被告
    甲○○、己○○若欲將被害人丁○○載往派出所處理，既係
    自土城市山區下山，何以需載至板橋分局或板橋之派出所，
    且何以未由對土城市區熟悉之被告乙○○陪同載往臨近之派
    出所，誠屬可疑，且被告乙○○亦不否認在上開飲茶館時，
    被害人丁○○即與其姊夫辛○○聯絡好等語，是被告甲○○
    供稱原決定直接要將丁○○送板橋分局，在下山時丁○○方
    與其姊夫辛○○接洽云云，被告己○○供稱只知道要送丁○○去派出所云云，顯與實情不符。參諸前開說明，被告己○○既對於被告甲○○、乙○○等人所為之強盜行為有所認識
    ，且參與構成要件行為即取款階段之行為，在犯意聯絡之範
    圍內，對於他共同正犯所實施之強盜行為，自應共同負責。
  (三)綜上所述，被告乙○○、甲○○、己○○前開辯解，委不足
    採，渠等上開行為該當於強盜罪甚明，是事證明確，被告乙○○、甲○○、己○○該部分加重強盜未遂犯行，堪予認定
    ，應予依法論科。
肆、論罪科刑部分：
一、本件被告等人行為後，刑法及其施行法業於九十五年七月一
    日修正施行，關於新舊法律變更之比較適用，原則上應就罪
    刑有關之共犯、未遂犯、想像競合犯、牽連犯、連續犯、結
    合犯，以及累犯加重、自首減輕暨其他法定加減原因（如身
    分加減）與加減例等一切情形，綜其全部罪刑之結果而為比
    較（最高法院九十五年第八次刑事庭會議決議參照）。經查
    ：(一)就共犯言之，修正前刑法第二十八規定「二人以上共同
    實施犯罪之行為者，皆為正犯」，修正後刑法第二十八條則
    規定「二人以上共同實行犯罪之行為者，皆為正犯」，揆諸
    本條之修正理由係為釐清陰謀共同正犯、預備共同正犯是否
    合乎正犯之要件，而本案被告之犯行既均屬實行犯罪行為之
    正犯，則適用行為時即修正前刑法第二十八條規定論擬，並
    無不利於被告；(二)就連續犯言之，修正後刑法已刪除第五十
    六條關於連續犯之規定，則被告先後多次為構成要件相同罪
    名之犯行，如依修正後之規定，僅能分論併罰，再定其應執
    行之刑，此較諸修正前僅論以一罪並加重其刑，並未更為有
    利；(三)就易科罰金之折算標準部分，如依修正前刑法第四十
    一條第一項及修正前罰金罰鍰提高標準條例第二條之規定，
    應以銀元三百元即新臺幣九百元折算一日，惟若依修正後刑
    法第四十一條第一項前段（原罰金罰鍰提高標準條例第二條
    已同時刪除）之規定，應以新臺幣一千元、二千元或三千元
    折算一日，二者相較之下，應以修正前之規定較有利於被告
    ；(四)再按刑法施行法增訂第一條之一：「中華民國九十四年
    一月七日刑法修正施行後，刑法分則編所定罰金之貨幣單位
    為新臺幣。九十四年一月七日刑法修正時，刑法分則編未修
    正之條文定有罰金者，自九十四年一月七日刑法修正施行後
    ，就其所定數額提高為三十倍。但七十二年六月二十六日至
    九十四年一月七日新增或修正之條文，就其所定數額提高為
    三倍。」，則刑法第三百二十條所規定之罰金部分，應認亦
    隨同修正，在修正後以新臺幣為單位，提高為三十倍，而在
    修正前以銀元為單位，依罰金罰鍰提高標準條例第一條前段
    規定罰金數額係提高十倍，是修正前後所規定之罰金刑最高
    額，經換算結果並無不同，惟因修正後刑法第三十三條第五
    款已將罰金刑調整為新臺幣一千元以上，以百元計算之，經
    比較前後規定之刑度，應以修正前之規定對被告較為有利。
    綜上，經綜合比較前述各項法律變更之結果後，本案因修正
    後之規定並未對被告更為有利，依據刑法第二條第一項前段
    ，應一體適用修正前刑法之規定，合先敘明。至關於修正前
    刑法第二十六條前段規定之一般未遂犯之處罰效果，於修正
    後移置於第二十五條第二項，其實質內容並無改變，亦非屬
    法律之變更，自應均逕適用修正後之規定，附此敘明。
二、查被告丁○○所為如事實欄一、(一)所載之犯行，核係犯刑法
    第三百二十條第一項之竊盜罪；被告乙○○所為如事實欄一
    、(二)所載之犯行，核係犯刑法第三百三十條第一項之結夥三
    人以上加重強盜罪；被告乙○○、甲○○、己○○所為如事
    實欄一、(三)所載之犯行，核係犯刑法第三百三十條第二項、
    第一項之結夥三人以上加重強盜未遂罪。再公訴人雖認被告
    乙○○、甲○○就事實欄一、(三)所為，係犯刑法第二百七十
    七條第一項傷害罪嫌、同法第三百零二條第一項妨害自由罪
    嫌及同法第三百四十六條第三項、第一項之恐嚇取財未遂罪
    嫌；另被告己○○則係犯刑法第三十條、第三百四十六條第
    三項、第一項之幫助恐嚇取財未遂罪嫌。然按，法院之審判
    ，固應以起訴之犯罪事實為範圍，但於不妨害事實同一之範
    圍內，仍得自由認定事實，適用法律。而所謂事實同一，指
    刑罰權所以發生之原因事實係屬同一而言，非謂罪名或犯罪
    之構成要件同一，亦非謂全部事實均須一致。申言之，起訴
    書所指之罪名，對於審判上無拘束之效力，祇須其基本社會
    事實相同，縱令行為之程度有所差異，亦無礙其犯罪事實之
    同一性，仍得自由認定事實，變更檢察官所認之罪名，予以
    適用刑罰（最高法院九十二年度台上字第三一三號判決意
    旨可資參照）。查被告乙○○、甲○○、己○○對被害人丁○○所施之強暴行為，在客觀狀況下已足使一般人喪失意思
    自由而達於不能抗拒之程度，已如前述，且「強盜罪」與「
    恐嚇取財罪」僅係行為之程度有所差異，其侵害性之基本社
    會事實並無不同，參諸前揭說明，起訴法條容有未洽，應予
    變更。且按強盜罪以強暴、脅迫等方法，至使不能抗拒為構
    成要件之一，當然含有妨害被害人自由之性質，查本件被告
    乙○○等人既已著手於強盜犯行之實施，則縱有以強暴方法
    剝奪被害人丁○○行動自由行為，亦應包括在強盜行為之內
    ，無另行成立刑法第三百零二條第一項之妨害自由罪之餘地
    （最高法院九十二年臺上字第二一八四號判決意旨可資參照
    ）；又被害人丁○○雖受有傷害結果，然此係被告乙○○等
    人為達強盜目的而實施之強暴行為，尚難認被告乙○○等人
    另有傷害之故意，被害人丁○○受此普通傷害係強暴行為之
    當然結果，亦應不另論以刑法第二百七十七條第一項之傷害
    罪，是公訴人此部分所認，均應予更正。復按，刑法上之幫
    助犯，係指以幫助之意思，對於正犯資以助力，而未參與實
    施犯罪之行為者而言，如就構成犯罪事實之一部，已參與實
    施即屬共同正犯；又共同正犯之成立，祇須具有犯意之聯絡
    ，行為之分擔，既不問犯罪動機起於何人，亦不必每一階段
    犯行，均經參與；再共同正犯之意思聯絡，不限於事前有所
    協議，其於行為當時，基於相互之認識，以共同犯罪之意思
    參與者，亦無礙於共同正犯之成立。（最高法院四十九年度
    台上字第七七號判例意旨、三十四年度上字第八六二號判例
    意旨、七十三年度臺上字第一八八六號判例意旨可資參照）
    。查被告己○○既對於被告乙○○、甲○○對被害人丁○○
    所施強盜行為有所認識，且參與取款階段之行為，即已分擔
    實施犯罪行為之一部，自係共同正犯，是公訴人認僅成立幫
    助犯，起訴法條亦容有未洽，應予變更。又被告乙○○與五
    名不詳真實姓名年籍之成年男子間，就事實欄一、(二)所載之
    加重強盜犯行，有犯意聯絡及行為分擔，均為共同正犯；另
    被告乙○○、甲○○、己○○與另幾名不詳真實姓名年籍之
    成年男子間，就事實欄一、(三)所載之加重強盜未遂犯行，亦
    有犯意聯絡及行為分擔，均為共同正犯。再查，被告乙○○
    先後所為如事實欄一、(二)、(三)所載之加重強盜及加重強盜未
    遂犯行，時間緊接，方法相同，所犯係構成要件相同之罪名
    ，顯係基於概括犯意反覆為之，為連續犯，應依修正前刑法
    第五十六條規定從一重之加重強盜既遂罪處斷。至檢察官雖
    僅對被告乙○○所為如事實欄一、(三)之加重強盜未遂犯行提
    起公訴，然檢察官就犯罪事實之一部起訴者，其效力及於全
    部，且被告乙○○對被害人丙○○所施之強暴行為，在客觀
    狀況下已足使一般人喪失意思自由而達於不能抗拒之程度，
    自已該當於強盜罪之構成要件，法院自應就屬於連續犯之裁
    判上一罪關係之其餘犯行（臺灣板橋地方法院檢察署檢察官
    九十五年偵字第七四八一號移送併辦部分（即如事實欄一、
    (二)所載之事實），一併加以裁判。復查，被告甲○○、己○○已著手於加重強盜之犯罪行為之實行而不遂，為未遂犯，
    應依刑法第二十五條第二項規定減輕其刑。
三、爰審酌被告四人犯罪之動機、目的、手段、素行，暨被告丁○○所竊取財物之價值，及被告乙○○、甲○○、己○○結
    夥三人以上共同強盜，以被害人行竊為藉口，以強暴方法強
    取財物，渠等所為已足對被害人之身心、財產安全構成極大
    威脅，並對社會共同生活秩序構成既深且鉅之危害，情節重
    大、惡性匪淺，且渠等犯罪後未能坦承全部犯行，飾詞圖卸
    刑責，態度難認良好，暨斟酌渠等之犯罪動機、目的、手段
    等一情狀，分別量處如主文所示之刑，以示懲儆，並就被告
    丁○○部分諭知易科罰金之折算標準。又本件被告丁○○犯
    罪時間係在九十六年四月二十四日以前，合於中華民國九十
    六年罪犯減刑條例第二條第一項第三款之規定，且並無該條
    例所定不得減刑之情形，是併依上開減刑條例規定予以減刑
    ，並諭知減刑後如易科罰金之折算標準；至被告乙○○、甲○○、己○○所為前開犯行，因係屬上開條例第三條第一項
    第十五款所定不應減刑之罪，是自無從予以減刑，附此敘明
    。
伍、退併辦部分：
一、臺灣板橋地方法院檢察署檢察官九十五年度偵字第七八四一
    號移送併辦意旨另以：被告乙○○因認為子○○於九十四年
    十二月二十六日上午二時許，在桃園縣桃園市○○路與中正
    路口，有竊盜行為，竟於九十五年一月十七日十一時許，與
    壬○○（由檢察官另行簽分偵辦）共同基於恐嚇取財之犯意
    聯絡，先由乙○○撥打電話，要求子○○前往土城市承天禪
    寺後泡茶間，並說：「如果不去將對蘇某妻小家人不利」等
    恐嚇子○○及其家人之言語，致子○○心生畏懼而赴約，到
    場發現乙○○、壬○○及姓名年籍不詳之六至七人在場，由
    乙○○、壬○○向子○○稱：「如果不解決要將子○○推下
    山」，致子○○心生畏懼，遂簽具六張面額各十萬元之本票
    ，及答應交付現金二十萬元，且於次日再匯款二十萬元給乙○○，子○○於簽立前開本票後，隨即依乙○○、壬○○之
    指示，以電話與其妻癸○○○聯絡，要求其妻帶現金二十萬
    元前往土城市海霸王餐廳，癸○○○隨即向子○○之阿姨徐
    汪月雲借款，待領得現金二十萬元後，隨即帶往土城市海霸
    王餐廳與子○○會合，而壬○○此時亦帶同子○○向癸○○○收取二十萬元後，始將子○○釋放。子○○並於九十五年
    一月十八日，又至臺北縣五股鄉農會匯款二十萬元至乙○○
    所指定之板信銀行瑞保工程行帳戶；並在同月二十日再匯五
    萬元至瑞保工程行及乙○○個人帳戶。因認被告乙○○此部
    分行為涉犯刑法第三百四十六條第一項之恐嚇取財罪嫌。
二、經查：前開事實，檢察官係以該案件與起訴事實具有修正前
    連續犯裁判上一罪之關係而移送併辦，惟按關於「強盜罪」
    與「恐嚇取財罪」之區別，已如前述，依證人即被害人子○○在警詢時、偵查中暨本院審理時之證述，被告乙○○係以
    威嚇手段，使其心生畏懼而交付款項，然渠等間就款項之交
    付既已經過多次電話磋商，被害人子○○交付與否應認尚有
    意思之自由，是被告乙○○該部分之犯行應該當於恐嚇取財
    罪，是上開移送併辦部分，即與起訴事實所構成之強盜罪間
    並無連續犯之裁判上一罪關係，亦即無犯罪事實一部與全部
    關係可言，爰就此部分事實均檢還檢察官另行偵究。
據上論斷，應依刑事訴訟法第二百九十九條第一項前段、第三百
條，刑法第二條第一項前段、修正前刑法第二十八條、修正前刑
法第五十六條、第三百三十條第一項、第二項、第三百二十條第
一項、第二十五條第二項、修正前刑法第四十一條第一項前段，
罰金罰鍰提高標準條例第一條前段、修正前同條例第二條，中華
民國九十六年罪犯減刑條例第二條第一項第三款、第七條、第九
條，判決如主文。
本案經檢察官顏妃琇到庭執行職務。
中    華    民    國    97    年    1     月    18    日
                  刑事第八庭  審判長法  官  潘翠雪
                                    法  官  絲鈺雲
                                    法  官  王士珮
以上正本證明與原本無異
如不服本判決應於送達後10日內向本院提出上訴狀
                                    書記官  郭晉良
中    華    民    國    97    年    1     月    18    日
附錄本案論罪科刑法條全文：
中華民國刑法第320條
意圖為自己或第三人不法之所有，而竊取他人之動產者，為竊盜
罪，處 5 年以下有期徒刑、拘役或 5 百元以下罰金。
意圖為自己或第三人不法之利益，而竊佔他人之不動產者，依前
項之規定處斷。
前二項之未遂犯罰之。
中華民國刑法第330條
犯強盜罪而有第 321 條第 1 項各款情形之一者，處 7 年以上有期徒
刑。
前項之未遂犯罰之。


司法院資訊處製作；財團法人民間司法改革基金會備份。
